【裁判字號】    98,台上,1807
【裁判日期】    980925
【裁判案由】    請求所有權移轉登記
【裁判全文】
最高法院民事判決            九十八年度台上字第一八○七號
上  訴  人  乙○○
                      樓
訴訟代理人  陳超凡律師
被 上訴 人  甲○○
上列當事人間請求所有權移轉登記事件，上訴人對於中華民國九
十八年五月十二日台灣高等法院第二審判決（九十七年度上字第
一○九五號），提起上訴，本院判決如下：
    主  文
原判決關於駁回上訴人在第一審之訴及該訴訟費用部分廢棄，發
回台灣高等法院。
    理  由
本件上訴人起訴主張：兩造於民國九十四年六月十三日簽訂不動
產買賣契約，被上訴人將第一審判決附表二所示不動產（下稱系
爭不動產）出售予伊。伊已依約給付第一期款及第二期備證款共
新台幣（下同）一百十一萬元，被上訴人卻迄未為不動產所有權
移轉登記。嗣該不動產經台灣士林地方法院以九十六年度執字第
一五二八五號強制執行事件查封及拍賣中，若經拍定，即係因可
歸責於被上訴人之事由，致給付不能。爰本於買賣契約及民法第
二百二十六條第一項之規定等情，求為命被上訴人應將系爭不動
產所有權移轉登記予伊，如給付不能時，應給付伊一百十一萬元
及加計自起訴狀繕本送達翌日即九十七年八月二十四日起算法定
遲延利息之判決。又因系爭不動產嗣經強制執行拍賣予第三人，
上訴人另於原審變更聲明，求為命被上訴人如數給付上開價金本
息之判決。被上訴人則以：伊未與上訴人簽訂買賣契約，亦未收
受任何款項等語，資為抗辯。
原審將第一審所為上訴人勝訴之判決廢棄，改判駁回上訴人在第
一審之訴，無非以：系爭不動產因經強制執行程序，拍賣予第三
人，上訴人變更聲明，請求返還價金，核屬因情事變更而以他項
聲明代最初之聲明，依民事訴訟法第四百四十六條第一項及第二
百五十五條第一項第四款之規定，為法所許。上訴人主張被上訴
人於九十四年六月十三日與伊簽訂不動產買賣契約，將系爭不動
產出售予伊，伊已交付價金一百十一萬元等事實，固據上訴人提
出不動產買賣契約書為證，惟為被上訴人所否認。查系爭不動產
買賣契約書係上訴人與訴外人陳俊宏所訂立，且上訴人給付價金
係交付予陳俊宏等情，業據上訴人陳明在卷。陳俊宏雖於系爭不
動產買賣契約書上載明其為被上訴人之代理人，而與上訴人簽立
買賣契約書，惟被上訴人否認授權陳俊宏代為簽立契約。上訴人
雖主張陳俊宏於簽約時曾出具被上訴人之授權書及印鑑證明等文
件，惟未據其提出，自難信實。況上訴人主張系爭不動產係陳俊
宏所有，借名登記於被上訴人名下；被上訴人亦稱系爭不動產非
其所有，其女兒因受僱於陳俊宏而未經其同意擅將系爭不動產登
記於其名下。上訴人明知陳俊宏為系爭不動產之真正所有權人而
與之簽立契約，可見其簽訂契約意在向陳俊宏購買系爭不動產，
自難認被上訴人為系爭不動產買賣契約之當事人，從而上訴人本
於民法第二百二十六條第一項給付不能之債務不履行損害賠償規
定，請求被上訴人返還其已付之價金本息，即非有據，不應准許
等詞，為其判斷之基礎。
按當事人、訴訟標的、訴之聲明三者，為訴之要素。訴訟進行中
，原告將訴之要素變更其一，即生訴之變更。又第二審法院苟認
訴之變更為合法，應專就變更之新訴為裁判，第一審之原訴，已
因准許變更而視為撤回，該第一審就原訴所為之判決，當然失其
效力，第二審無須更就該判決之上訴為裁判，第二審法院不得將
第一審就原訴所為之判決予以維持或廢棄改判（參見本院七十一
年台上字第三七四六號及同年台上字第四○一四號判例）。查原
審既認上訴人所購買之系爭不動產業經強制執行程序，拍賣予第
三人，上訴人變更聲明，請求返還價金，核屬因情事變更而以他
項聲明代最初之聲明，依民事訴訟法第四百四十六條第一項、第
二百五十五條第一項第四款之規定，為法所許（見原判決第一頁
事實及理由欄第一點）。依上說明，上訴人於第一審所提起之原
訴即應視為撤回，第一審判決失其效力，原審不得對於第一審為
廢棄之判決，僅得就變更後之新訴為裁判，乃竟慮未及此，而仍
審認被上訴人對於第一審就原訴所為之判決之上訴為有理由，廢
棄第一審判決，自屬於法有違。上訴論旨雖未指摘及此，惟原判
決既有可議，關於上訴人敗訴部分自應予以廢棄發回。
據上論結，本件上訴為有理由。依民事訴訟法第四百七十七條第
一項、第四百七十八條第二項，判決如主文。
中    華    民    國  九十八  年    九    月  二十五  日
                      最高法院民事第二庭
                          審判長法官  吳  正  一
                                法官  陳  淑  敏
                                法官  阮  富  枝
                                法官  許  正  順
                                法官  魏  大  喨
      本件正本證明與原本無異
                                      書  記  官
中    華    民    國  九十八  年    十    月    五    日
                                                Ａ


司法院資訊處製作；財團法人民間司法改革基金會備份。
